【裁判字號】    98,訴,1625
【裁判日期】    990315
【裁判案由】    返還停車位
【裁判全文】
臺灣臺中地方法院民事判決  98年度訴字第1625號
原      告  甲○○
訴訟代理人  沈明欣    律師
被      告  乙○○
被      告  丁○○○
被      告  愛怡企業有限公司
號法定代理人  丙○○
前列3人共同訴訟代理人
            陳昭宜    律師
上列當事人間返還停車位事件，本院於民國99年3月1日言詞辯論
終結，判決如下：
    主      文
被告應將坐落於臺中市○區○○○段173-3地號土地上之建物即
臺中市○區○○○段11450建號地下室三層如附圖編號58店H部分
所示之停車位返還予原告。
被告應自民國九十八年六月九日起至返還前開停車位之日止，按
月給付原告新臺幣仟貳佰元。
訴訟費用由被告負擔。
本判決於原告以新臺幣壹拾玖萬元為被告供擔保後，得假執行；
但被告如以新臺幣伍拾陸萬玖仟零捌拾玖元為原告預供擔保，得
免為假執行。
    事實及理由
一、原告起訴主張：原告於民國96年1月5日以總價新臺幣(下同
    )1600萬之價格，向被告乙○○購買門牌號碼臺中市○○路
    54號房屋及其坐落土地(含共同部分即臺中市○區○○○段
    11450 建號，應有部分1萬分163，下稱系爭房地)，該共同
    使用部分其中地下第三層主要供作停車空間使用，雖分歸大
    樓住戶所共有，惟於該大樓擁有房屋者，均受分配得擁有1
    車位。詎被告乙○○於簽訂買賣契約時，竟隱瞞擁有地下三
    層編號58店停車位（下稱系爭停車位）之事實，且因原告於
    購得系爭房地後，將系爭房地繼續出租予被告乙○○原先出
    租之訴外人陳孝諺經營珠寶業，並未實際占有使用系爭房地
    ，直至98年3月與訴外人陳孝諺終止租約關係，陳孝諺將出
    入系爭停車位所需之感應扣及遙控器歸還原告時，原告始知
    於地下三層尚有一車位得使用。詎被告乙○○於98年6月8日
    竟以當初出售系爭房地時並未包含系爭停車位，系爭停車位
    已讓與同大廈區分所有權人即被告乙○○配偶丁○○○為由
    ，占用系爭停車位，並將系爭停車位交付被告愛怡企業有限
    公司(下稱愛怡公司)使用，妨礙原告使用迄今，爰依據民法
    767條、第821條、第962條及分管契約之法律關係，請求擇
    一為有利原告之判決。又被告自98年6月9日起占有系爭停車
    位，自可獲得相當於租金之不當得利，參酌系爭停車位相鄰
    近之停車場，每月租金為新臺幣(下同)3200元，爰本於不當
    得利之法律關係，請求判決如主文第1至3項所示，並陳明願
    供擔保，請准宣告假執行。
二、被告則以：(一)被告乙○○於96年1月5日將系爭房地出賣與原
    告時，即不包含系爭停車位在內，此從原告所提出之不動產
    買賣契約書第一條「建物標示」，「車位標示」已將停車位
    使用部份剔除，是原告既未買受系爭停車位，自無系爭停車
    位之專用權或是所有權。(二)被告乙○○於96年1月5日將系爭
    房地賣與原告同時，即依「鄉林凱悅大廈」社區地下樓停車
    場管理辦法第2條第3款規定，將系爭停車位專用權讓與同大
    廈區分所有權人被告乙○○配偶丁○○○，並將系爭停車位
    之車位使用權證明書交與被告丁○○○持有，由被告丁○○
    ○取得系爭停車位之專用使用權，是自96年1月5日起，被告
    乙○○即非系爭停車位之專用權人，亦未占有、管理系爭停
    車位，原告請求被告乙○○返還停車位，亦屬無據等語置辯
    ，請求駁回原告之訴及假執行之聲請，並陳明如受不判決，
    願供擔保請准宣告免為假執行。
三、按被告於訴之變更或追加無異議，而為本案之言詞辯論者，
    視為同意變更或追加，民事訴訟法第255條第2項定有明文。
    本件原告起訴後，具狀追加丁○○○、愛怡企業有限公司為
    被告，並就返還停車位部分，另追加民法第821條、第962條
    及分管契約之請求權，請求擇一為有利原告之判決，被告亦
    未聲明異議而為本案言詞辯論，合於上開規定，應予准許。
四、原告主張向被告乙○○購買系爭房地，含共同部分即臺中市
    ○區○○○段11450建號，應有部分1萬分163，該共同使用
    部分其中地下第三層主要供作停車空間使用，雖分歸大樓住
    戶所共有，惟於該大樓擁有房屋者，均受分配得擁有1車位
    ，系爭停車位原分管與被告乙○○使用，現由被告愛怡公司
    使用之事實，業據其提出買賣契約書、建物所有權狀、建物
    登記第二類謄本、建物異動索引、照片等件為證，並為被告
    所不爭執，此部分事實，堪信為真實。至原告主張其因買賣
    契約，已取得系爭停車位之使用權利，被告無權占有系爭停
    車位之事實，則為被告所否認，並以前詞置辯。經查，
  (一)按分別共有之各共有人，按其應有部分對於共有物之全部有
    使用收益之權，所謂應有部分，係指分別共有人得行使權利
    之比例，而非指共有物之特定部分，因此分別共有之各共有
    人，得按其應有部分之比例，對於共有物之全部行使權利。
    至於共有物未分割前，各共有人實際上劃定範圍使用共有物
    者，乃屬一種分管性質，與共有物之分割不同，有最高法院
    57年臺上字第2387號判例可參。系爭停車位所在之地下室，
    係屬全體區分所有權人分別共有，已如前述，故全體區分所
    有權人應有部分係抽象存在於該地下室，若無約定由何共有
    人專用，自應為全體區分所有人所共有。而所謂約定，即為
    上開判例所稱之「分管」，亦即公寓大廈管理條例第3條第5
    款所定「約定專用部分」，即將公寓大廈共用部分，約定供
    特定區分所有權人使用。是原屬分別共有性質之公寓大廈地
    下室，由何共有人得專用劃定範圍之停車位，端視區分所有
    權人是否訂有分管協議（契約）而定，約定由何區分所有權
    人有使用管理劃定範圍停車位之權利，並非以區分所有權人
    共同使用部分應有部分大小或有無移轉而定。而依系爭停車
    位所屬管理委員會即鄉林凱悅管理委員會98年10月10日鄉林
    凱悅管字第0981010號函所載：「1地下三樓#58號汽車停車
    位96年1月～98年3月該車位清潔費係由店Ｈ環亞珠寶(向區
    分所有權人純正芬小姐承租)繳納。2本社區汽車車位於原始
    購屋時即採一建物一車位約定專用方式配賦。3有關乙○○
    是否將#58號車位讓與蔡麗鳳乙情，本會則從未獲悉。」，
    亦即原告就系爭停車位即有約定專用權，被告則未有系爭停
    車位約定專用權。被告抗辯系爭停車位已由被告乙○○讓與
    被告丁○○○，被告取得系爭停車位約定專用權云云，不足
    採信。
  (二)又被告於99年1月7日陳報狀業已自承：「一、被告乙○○為
    愛怡企業有限公司(下稱愛怡公司之總經理。被告丁○○○
    在多年前，即將其所有台中市○○路68 號3樓之2房屋(同在
    鄉林凱悅社區內)，提供與愛怡公司作為職員職務宿舍。該
    房屋現由經理孫啟恒居住使用。二、原告所指車牌H7-9188
    號汽車，即是愛怡公司提供與孫啟恒，於有接待國外客戶必
    要時使用之。」，顯見被告愛怡公司為系爭停車位直接占有
    人，被告乙○○、丁○○○夫婦，則經由借用人即被告愛怡
    公司維持其對系爭停車位之事實上管領力，依民法第941條
    規定為間接占有人，不失為現在占有人。被告抗辯乙○○未
    占有系爭停車位云云，亦不足採信。
五、按共有人就共有物分管之部分，有單獨之管理權，對於無權
    占有或侵奪共有物者，得為自己之利益，為回復共有物之請
    求，無民法第821條但書規定之適用，有最高法院91年臺上
    字第242號判決意旨可參。原告就系爭停車位有約定專用權
    ，被告無約定專用權而占有系爭停車位，已如前述，被告並
    未舉證其占有系爭停車位有何合法權源。從而，原告本於分
    管契約之法律關係，請求被告應將系爭停車位返還原告，為
    有理由，應予准許，爰判決如主文第1項所示。
六、又無法律上之原因而受利益，致他人受損害者，應返還其利
    益，民法第179條前段定有明文。而無權占有他人土地，可
    能獲得相當於租金之利益，此為社會通常之觀念，有最高法
    院61年臺上字第1695號判例意旨參照。系爭停車位位在臺中
    市○○路上，附近商店林立，停車不易，而臨近停車場每月
    全時停車租金為3200元，有原告提出之東興立體停車場估價
    單在卷可稽，是原告主張以3200元為標準，計算其相當租金
    之損害，本院認為尚屬允當，是原告主張被告自98年6月8日
    起，占有系爭停車位，既為被告所不爭執，而被告無約定專
    用權而占有系爭停車位，已如前述，故原告就被告無權占用
    系爭停車位部分，請求被告給付自98年6月9日起至返還系爭
    停車位之日止，按月給付原告3200元，為有理由，應予准許
    ，爰判決如主文第2項所示。
七、兩造均陳明願供擔保，請准宣告假執行或免為假執行，經核
    並無不合，爰酌定相當擔保金，併准許之。
八、本件事證已臻明確，兩造其餘攻擊、防禦方法及所為立證，
    與判決之結果不生影響，無庸再逐一予以論究。又本件返還
    停車位部分，原告本於民法767條、第821條、第962條及分
    管契約之法律關係，請求擇一為有利原告之判決，為訴之選
    擇合併，本院既對其中分管契約之法律關係，認原告之訴有
    理由，自無庸就民法767條、第821條、第962條之法律關係
    為裁判，末此敘明。
九、訴訟費用負擔及假執行宣告之依據：民事訴訟法第78條、第
    390條第2項、第392條第2項。
中    華    民    國    99    年    3     月    15    日
                  民事第一庭  法  官  劉正中
以上為正本係照原本作成。
如對本判決上訴，須於判決送達後20日內向本院提出上訴狀（須
附繕本）。
中    華    民    國    99    年    3     月    15    日
                              書記官

司法院資訊處製作；財團法人民間司法改革基金會備份。
